【裁判字號】    89,上更(一),1122
【裁判日期】    900315
【裁判案由】    過失致死
【裁判全文】
臺灣高等法院刑事判決                      八十九年度上更(一)字第一一二二號
    上  訴  人
    即  被  告  乙○○
右上訴人因過失致死案件，不服台灣桃園地方法院八十六年度訴字第四二五號中華民
國八十七年四月七日第一審判決（起訴案號：台灣桃園地方法院檢察署八十六年度偵
字第四００號）提起上訴，經判決後，由最高法院發回更審，本院判決如左：
    主  文
上訴駁回。
乙○○緩刑參年。
    事  實
一、乙○○原係保一總隊第七大隊第二中隊之警員，經派往支援桃園縣警察局桃園分
    局景福派出所，為從事警察業務之人。於民國（下同）八十五年十二月二十七日
    凌晨零時至二時輪值執行巡邏勤務，同日凌晨一時四十分許，適逢同事丙○○回
    景福派出所上班，告以在桃園縣桃園市○○街有一行蹤可疑之男子手持螺絲起子
    、手電筒往停放於路旁之汽車內照射，其身旁之機車車牌以毛巾掩蓋等語。乃與
    丙○○及執勤警員黃添宏、許世營、劉榮吉等人於一時五十分許趕至桃園縣桃園
    市○○街，發現停放於廈門街六十九號旁車號ＬＫ─一三四六號、Ｇ九─一四五
    八號二台自用小客車之車窗已遭人打破，下車搜尋，約隔三、四分鐘後，聽見桃
    園縣桃園市○○路一八五巷內有汽車警報器響，乙○○等人即循聲音前往查看，
    乙○○身先進入路旁石頭小徑，發現張漢宗正騎乘機車自巷內衝出，乙○○主觀
    上認行跡可疑，喝稱「警察！停車！」等語，惟張漢宗不僅未予理會，反而朝乙○○方向衝來，乙○○即對空開一槍，張漢宗聽見槍聲後，仍不停車受檢，竟將
    機車調頭加速離去，乙○○遂又朝空鳴一槍，張漢宗仍未予理會，繼續騎該機車
    離去，乙○○當時藉由路燈之照射，發現張漢宗所騎乘之機車車牌有用毛巾掩蓋
    ，因而主觀上懷疑張漢宗即是丙○○所通報之竊嫌，一時為執行職務心切，欲行
    加以逮捕，本應注意「警察使用槍械必須選擇侵害人民權益最小之方式」，且應
    注意「所欲達成之行政目的必須與不得不侵害之法益輕重相當」，而依當時主、
    客觀又無不能注意之情形，於追捕張漢宗拐彎至桃園市○○路一八五巷時，在五
    至十公尺之距離，以佩槍射擊該機車輪胎欲阻止張漢宗逃逸，竟因疏未注意，射
    擊二槍均誤中張漢宗身體，其中一槍子彈由左臀部進入，經膀胱，由恥骨上緣出
    ；另一發子彈由背部進入，經第十胸椎、右心室、右胸腔，經右側第四、五肋骨
    間穿出，因子彈貫穿張漢宗心臟右胸腔出血而無心臟幫浦功能，經送醫急救後，
    延至同日上午二時四十五分許不治死亡。乙○○於肇事後，在未被有偵查犯罪職
    權之機關或公務員發覺其為犯人前，即主動請同事丙○○代其向桃園縣警察局桃
    園分局一一０勤務中心自首接受裁判。
二、案經張漢宗之父甲○○告訴及桃園縣警察局桃園分局報請台灣桃園地方法院檢察
    署檢察官偵查起訴。
    理  由
一、訊據上訴人即被告乙○○固坦承於前揭時、地槍擊張漢宗致死一事，惟矢口否認
    有何過失，辯稱：伊係基於當時客觀之情狀，懷疑死者為竊盜犯，為追捕準現行
    犯一時心急始開槍射擊，且當時伊係持槍朝下往死者之輪胎射擊，係因死者遭追
    趕，騎車重心不穩跌倒而誤擊中其背部，伊並無過失云云。
二、按警察人員執行職務時，遇有依法應逮捕、拘禁之人拒捕或脫逃時，得使用警械
    ，固為警械使用條例第四條第一項第三款所明定；又因持有兇器、贓物或其他物
    件或於身體、衣服等處露有犯罪痕跡，顯可疑為犯罪人者，以現行犯論，不問何
    人得逕行逮捕之，復為刑事訴訟法第八十八條第一項、第三項第二款所規定。惟
    查，比例原則係源自歐陸法系警察法上之重要原則，其重要性特別表現在國家公
    權力行使之規制，並且為所有公權力執行者有義務加以理解及貫徹之法律基本原
    理。其內涵主要有所謂：「適合性原則」，亦即所選擇使用公權力之方式必須能
    有效達成行政目的；「必要性原則」，亦即必須選擇侵害人民權益最小之方式來
    執行公權力；「利益相當原則」，亦即所欲達成之行政目的必須與不得不侵害之
    法益輕重相當。次按警察執行公權力時應注意上述比例原則之規範，特別是使用
    槍械之情況，因此種公權力之行使涉及侵害人民生命法益之危險，故猶須注意在
    「必要時」始得使用，即依當時情況，沒有其他侵害法益較小之方式時始得使用
    槍械，此即「必要性原則」之精神所在，並非警察人員為逮捕拒捕或脫逃之現行
    犯即得毫無限制使用槍械，縱有使用之必要性，仍應考慮有無其他侵害法益較小
    之方式後始得使用，此應為警械使用條例立法之基本內涵。
三、本件經證人丙○○在檢察官偵查中證稱：「我於二十七日凌晨一時四十分從家出
    門要至景福派出所服勤，恰巧開車經桃園市○○街六九號旁，看見犯嫌張漢宗左
    手拿手電筒，右手拿螺絲起子在ＬＫ─一三四五號自小客車徘徊，行跡可疑，他
    持手電筒照車內，另於車旁對面之小徑停放一部機車用毛巾蓋住車牌，行為非常
    可疑，即速返回所通知黃添宏等四人前往桃園市○○街六九號盤查該犯嫌，我們
    開車到廈門街六九號時，又發現另一部車右前玻璃被打破，車號為Ｇ九─一四五
    八號，我們就在附近找尋，之後聽到車子警報器響，就馬上跑過去，當時開槍郭
    員第一個到達，當時郭員身著制服發現犯罪後表示警察身分，大喊警察停車，張
    嫌並未注意且騎車朝乙○○方向衝過來，郭員立即拔槍對空鳴槍一響，而他聽到
    槍聲仍然不停車受檢，而要掉頭逃逸，乙○○又對空鳴槍第二發，等他機車掉好
    頭，有見到該可疑犯嫌加速逃逸，看見乙○○隨後追趕並大叫不要跑，乙○○追
    至前方拐彎處後我即聽見二聲槍響，等我到達時，人車均已倒在路上。」（見八
    十五年度相字第七三一號卷第十一頁及背面），參以證人陳志盛（即車號Ｇ九－
    一四五八號汽車之所有人）於警訊時證稱：「警方在六時通知我，我車放在桃園
    市○○街六九號旁，車子為Ｇ九─一四五八號本田綠色汽車。我車子只被打破玻
    璃，東西被亂翻，但沒有失竊。」（見八十五年度相字第一七三一號相驗卷宗第
    四頁）、證人彭懷毅（即車號ＬＫ－一三四六號汽車之所有人）證述：「我車停
    在桃園市○○街六九號空地馬路旁，警方通知我到現場時，才發現車窗被人破壞
    ，皮包、瑞士刀及鉗子被竊。」（見前開卷宗第五頁背面）、證人游景建（即現
    場附近居民）證稱：「凌晨二時左右，聽到有人喊不要跑，接著聽到四聲槍聲，
    就到陽台看到一部黑色機車後面車牌用毛巾掩蓋，撞上ＫＥ─五０七一號小客車
    ，人倒在車庫旁，現場留有螺絲起子、手電筒各乙支及皮鞋。」（見前開卷宗第
    六頁）、證人杜黃李妹（即現場附近居民）證稱：「凌晨二時左右，聽見防盜器
    響，緊接著有人叫不要跑，隨後就有三、四聲槍響，我下樓察看，一部黑色機車
    後面車牌用毛巾掩蓋，後座有一條紅毛巾，撞上ＫＥ─五０七一號小客車，人側
    倒在車庫旁，現場留有螺絲起子、小手電筒各乙支及皮鞋乙雙。」（見前開卷宗
    第七頁背面）等情以觀，堪認依當時客觀之情狀，被告身為警察人員，合理懷疑
    被害人張漢宗為竊盜犯嫌而欲加以追捕，乃屬合法行為。
四、惟查右開發生槍擊事件之地點，檢察官及原審法院前往現場勘驗結果，均認該處
    係屬狹窄巷道及石頭地面之小路，而觀諸告訴人甲○○所呈卷附之勞工保險殘廢
    診斷書所載（見八十六年度偵字第四００號偵查卷宗第七十五頁），被害人張漢
    宗係屬輕度肢體殘缺，騎乘機車尚無可能以太快之速度逃逸，且依被告所陳，當
    時以跑步追趕被害人張漢宗之距離已不到十公尺（約五至十公尺），雖被告事前
    有先行對空鳴槍示警，被害人仍不聽從受檢，然衡諸當時被害人張漢宗遭懷疑之
    竊盜犯罪情節尚屬輕微及其在現場並未對警方施以任何攻擊之行為，被告與其他
    同時執行巡邏任務之同仁並未受到任何立即之危害，其等若欲執行逮捕，應斟酌
    情形使用不致危及人命之追捕方式達成，實無必要使用槍枝，此點業據證人即景
    福派出所之巡官兼主管陳東堯到庭證述明確（見前開偵查卷第七十四頁），另參
    以被告自承被害人見被告等前往逮捕時，猶將機車掉頭往相反方向逃逸，足見被
    害人車速並不快，被告更無須予以開槍射擊之迫切必要性，是本件被告在當時使
    用槍械難謂符合前揭所說明之比例原則，應已逾越使用槍械之必要程度。
五、次查，被告甫自警校畢業，實務經驗欠缺，而其畢業後之歷次射擊成績均屬不佳
    ，有警政署保一總隊常年訓練九○手槍測驗評分表、警政署保一總隊八十五年度
    上半年常年訓練射擊測驗評分名冊影本各一份在卷可參，被告明知自己射擊能力
    不佳，自更應注意謹慎使用槍枝，尤以被告於射出第一發子彈後並未先行觀察被
    害人有無受到槍傷或停止逃逸，即率爾再射擊第二發子彈，致被害人身受二槍，
    以致傷重死亡，顯難辭過失責任。況依上述比例原則之規制，被告因積極執行職
    務以求行政目的之達成，固有其不可否定之出發點，然警察執行公權力時，猶應
    注意使用槍械之情況，因此涉及侵害人民生命法益之危險，故特別須注意在「必
    要時」始得使用，即依當時情況，沒有其他侵害法益較小之方式時始得使用槍械
    ，被告未選擇對人民侵害最小之方式來執行公權力，即率而用槍，而依當時情形
    又無不能注意之情形，竟疏未謹慎瞄準射擊，其有業務上過失甚明。被害人張漢
    宗因前揭槍擊致其中一槍子彈由左臀部進入，經膀胱，由恥骨上緣出；另一發子
    彈由背部進入，經第十胸椎、右心室、右胸腔，經右側第四、五肋骨間穿出，因
    該發子彈貫穿張漢宗心臟右胸腔出血而無心臟幫浦功能，送醫後不治死亡等情，
    業經臺灣桃園地方法院檢察署檢察官督同法醫相驗及解剖屬實，有勘驗筆錄、相
    驗屍體證明書、驗斷書、臺灣高等法院法醫中心鑑定書在卷可考，足認被害人張
    漢宗因心臟右胸腔出血而無心臟幫浦功能係被告過失槍擊之結果，被害人之死亡
    與被告之過失行為顯有因果關係、事證明確，被告犯行應堪認定。被告之前開辯
    詞，僅係畏罪卸責之詞，委無可採。
六、按刑法上所謂業務，係指個人基於其社會地位繼續反覆所執行之事務，其主要部
    分之業務固不待論，即為完成主要業務所附隨之準備工作與輔助事務，亦應包括
    在內，此有最高法院七十一年台上字第一五五０號判例可資參照。本件被告係警
    察，其主要職務為偵查犯罪、逮捕犯人，為完成該職務所附隨之開槍行為，雖係
    輔助事務，惟揆諸前開判例意旨，亦應包括在業務之範圍內，被告於職務上開槍
    ，因過失槍擊被害人張漢宗致死，核其所為，係犯刑法第二百七十六條第二項之
    業務過失致死罪。又被告於犯本罪後，在未被有偵查犯罪職權之機關或公務員發
    覺其為犯人前，即主動請同事丙○○代其向桃園縣警察局桃園分局一一０勤務中
    心自首，並主動接受到場警員之調查及審判，迭據其供承在卷，並有證人丙○○
    於八十六年六月十二日出具之報告書在卷可憑 (見原審卷第七十頁），雖向桃園
    縣警察局桃園分局一一０勤務中心自首過程概稱「報告」，而未有「自首」字眼
    ，然在未被有偵查犯罪職權之機關或公務員發覺犯人前報告其犯罪，仍不失為自
    首。至被告持槍射擊時，員警丙○○、劉俊吉、許世營、黃添宏雖亦在場目睹，
    惟丙○○等人與被告係同時執行本件勤務之員警，在本案中並同時接受調查，嗣
    經台灣高等法院檢察署不起訴處分確定，有該處分書在卷可參 (見原審卷第一七
    四至一七九頁），在本案案發當時，丙○○等人仍屬犯罪嫌疑人，而難謂係有偵
    查犯罪職權之公務員，即不生早經有偵查犯罪職權之公務員發覺之問題，則被告
    於犯罪後委請同事丙○○報告肇事，核與自首要件相當，應依刑法第六十二條前
    段自首之規定，減輕其刑。原審援引刑法第二百七十六條第二項、第六十二條前
    段、罰金罰鍰提高標準條例第一條前段之規定，並審酌被告並無任何前科，素行
    良好，甫自警校畢業，缺乏對突發狀況之處理能力與經驗，對使用槍枝射擊機車
    輪胎，會致被害人死亡之過失行為，於主觀上之預見可能性及避免可能性均較低
    ，於事發後即送被害人赴醫及犯罪後態度尚佳等一切情狀，量處有期徒刑七月，
    經核認事用法並無違誤，量刑亦稱妥適。被告上訴意旨，仍執陳詞，否認犯罪，
    核無理由，上訴應予駁回。末查，被告前未曾受有期徒刑以上刑之宣告，此有本
    院被告全國前案紀錄表附卷可稽，經此起訴審判後，當能知所警惕，信無再犯之
    虞，且本案被害人家屬業依國家賠償法相關規定領取賠償款二百多萬元，已為被
    害人之父甲○○於原審中陳明 (見原審卷第四二頁反面），本院認所宣告之刑以
    暫不執行為適當，爰併諭知緩刑三年，以策自新。
據上論結應依刑事訴訟法第三百六十八條、刑法第七十四條第一款，判決如主文。
本案經檢察官王安明到庭執行職務。
中      華      民      國    九十      年      三      月     十五     日
                              台灣高等法院刑事第七庭
                                  審判長法  官  吳  啟  民
                                        法  官  施  俊  堯
                                        法  官  蘇  隆  惠
右正本證明與原本無異。
如不服本判決應於收受送達後十日內向本院提出上訴書狀，其未敘述上訴之理由者並
得於提起上訴後十日內向本院補提理由書（均須按他造當事人之人數附繕本）。
                                        書記官  周  素  秋
中      華      民      國     九十     年      三      月     十六     日
附錄：本案論罪科刑法條全文
刑法第二百七十六條
因過失致人於死者，處二年以下有期徒刑、拘役或二千元以下罰金。
從事業務之人，因業務上之過失犯前項之罪者，處五年以下有期徒刑或拘役，得併科
三千元以下罰金。


司法院資訊處製作；財團法人民間司法改革基金會備份。
